【裁判字號】    90,判,117
【裁判日期】    900131
【裁判案由】    新型專利異議
【裁判全文】
最  高  行  政  法  院  判  決                      九十年度判字第一一七號
    原      告  許
    被      告  經濟部智慧財產局
    代  表  人  陳明邦
右當事人間因新型專利異議事件，原告不服行政院中華民國八十七年十二月十一日台
八十七訴字第六○六八○號再訴願決定，提起行政訴訟。本院判決如左：
    主  文
原告之訴駁回。
訴訟費用由原告負擔。
    事  實
緣原告於民國（以下同）八十五年六月二十五日以其「珠簾內棒體結構改良」係包含
適當長度固定橫管、複數串接珠簾飾物、適當長度嵌結板及兩封蓋。固定橫管之底面
中段設置橫向長槽，前、後兩側內緣各延伸承載緣，俾供承載嵌結板；串接珠簾飾物
由一繩體上串結複數個珠體，兩封蓋分別蓋結於固定管體之兩端而將之封閉；特徵在
於嵌結板具有適當厚度，其表面上等距設置複數嵌結槽組，俾供串接珠簾飾物最上端
之珠體嵌結掛置，組裝、調整動件時，串接珠簾飾物不易滑落等情，向被告申請新型
專利，經被告編為第00000000號審查，准予專利。公告期間，黃旭進以本案
有違專利法第九十七條、第九十八條第一項第一款、第二款、第二項及第一百零五條
準用第二十七條規定云云，檢具申請在先之第00000000號「珠簾固定框」新
型專利案（以下稱引證案）部分專利說明書影本等資料，對之提起異議。案經被告審
查，為「本案異議成立，應不予專利。」之審定，發給八十七年一月二十二日（八七
）台專（判）○六○○六字第一○二九八一號專利異議審定書。原告不服，提起訴願
、再訴願，遞遭決定駁回，遂提起行政訴訟。茲摘兩造訴辯意旨如下：
原告起訴意旨略謂：一、按專利法第九十七條規定：『稱新型者，謂對物品之形狀、
構造或裝置之創作或改良』，尋繹法意可知，新型專利係針對特定物品元件之形狀、
構造或裝置首先創作，而能產生合於實用效果者，有鑑於斯，如若兩要件皆具備，則
理所當然為適法之新型，其之核准專利也就無所違誤也。次按『二人以上有同一之新
型，各別申請時，應就最先申請者准予新型專利』，固為專利法第一百零五條準用同
法第二十七條第一項之規定，惟所謂『最先申請者』，指的就是技術內容、目的及功
效一致的新型最快提出申請的人而言，如非首先創作者，自無該條款之適用。二、對
於被告指稱異議引證之第00000000號『珠簾固定框』專利案（以下簡稱引證
案）其申請日較系爭案為早，且技術內容、目的及功效均與系爭專利案一致，原告以
為姑且先不論引證案之技術內容、目的及功效是否真如所述係同於系爭專利案，惟可
以肯定的是，其中認定引證案之申請日係早於系爭專利案，其實是不對的，因為原告
當初之委託松江國際專利商標事務所提出系爭專利案之申請，如附件六專利委任契約
書所示，不難清楚地看出該契約書雙方簽訂的日期是八十五年二月八日，所以，系爭
專利案應具有『首先創作』之實，至少就技術內容之著作而言，創作在先的絕對係屬
於原告，而非該引證案之所有人，至於為何系爭專利案會在案件交辦之後又拖延好幾
個月方才向被告提出專利之申請，事實上原告亦百思不得其解，至今仍在查證中，相
信應與對造所舉證的第00000000號『門簾之結構改良（一）』專利案與第0
0000000號『珠簾固定框』專利案有莫大的關聯，因為這兩件引證案與原告的
系爭專利案其申請日期都僅有差幾天而已，未免太過巧合了，且該兩件引證案至今又
都尚未蒙核准專利在案，可是對造竟然可輕意地取得尚未核准公開的案件，針對此荒
誕與實際不符悖離之情形者，本於職權之所在，被告理應主動偵查才是，惟實際上被
告卻任其自然發展，甚至於竟又作出利於對造之處分，此舉顯然有失客觀公平之立場
，是以，針對被告認事之不清，尚祈鈞院能予費心詳查是盼進而作出利於原告之判決
也。三、再者，值得在此特別一提的是，原告之所以認為系爭專利案具有首先創作之
實者，鈞院不妨請查閱系爭專利案之第一圖與該第00000000號『門簾之結構
改良（一）』專利引證案之第一圖，相信應不難清晰地看到兩案的第一圖除了幾個標
號是略有不同外，其餘的部分可說是完全地相同，試問由不同的申請人提出專利之申
請，既不認識，且又無彼此參考的餘地，如此豈會有圖形相同的可能，所以很顯然的
不是系爭專利案抄襲該引證案，就是該引證案抄襲系爭專利案，而因為原告能夠提供
當初委託事務所交辦案件的日期（民國八十五年二月八日），因此可以確定應無抄襲
之虞，的確具有所謂創作在先之實，除非該引證案亦能提供其確切創作完成的日期，
否則即有剽竊抄襲系爭專利案之可能，站在客觀、公平的立場鈞院應不能坐視不顧，
實有予以查明的必要。四、綜上所陳理由，本案原處分及訴願、再訴願決定之認事用
法，均顯有違誤，敬祈鈞院鑒核賜判決將再訴願決定、訴願決定及原處分均撤銷，並
指示被告另為異議不成立之處分，以資適法，並用以維護原告之合法權益及健全之專
利制度，實感德便等語。
被告答辯意旨略謂：起訴理由主要係以附件六「專利委任契約書」之簽訂日期為八十
五年二月八日早於引證案（異議附件三第00000000號專利案－附圖(一)）之申
請日期八十五年六月十九日，具有「首先創作」之實云云。惟查起訴書附件六並未於
異議時提出供被告審查，屬於新理由及新證據，自非行政訴訟時所得審酌，且該契約
書屬公司內部文件，非公開之資料，其簽約日期雖早於引證案之申請日，但提出申請
專利之日期卻為八十五年六月二十五日，晚於引證案之申請日，兩案之內容既實質同
一，自有違專利法第一百零五條準用第二十七條「二人以上有同一之發明，各別申請
時，應就最先申請者准予發明專利」之規定。至於原告質疑關係人為何可取得尚未核
准公開案件一節，非本異議事件審酌範疇，原告所訴應不足採。綜上所述，被告所為
本案異議成立，應不予專利之審定並無違法，本案原告之訴無理由，敬請駁回原告之
訴等語。
    理  由
按專利法第一百零五條準用第二十七條第一項前段規定，二人以上有同一之新型，各
別申請時，應就最先申請者准予新型專利。本件原告於八十五年六月二十五日以「珠
簾內棒體結構改良」申請第00000000號新型專利（附圖(二)）於審定公告中為
關係人黃旭進先生提起異議，被告則以引證案（附圖(一)）係由兩側框及一隔板構成，
隔板表面形成若干可供穿卡珠簾之卡合結構，卡合結構由一穿珠孔及若干卡孔組成，
穿珠孔與各卡孔間形成相互連通之穿槽，卡孔頂緣形成微凹之凹弧緣；固定框兩側側
框之內側面分別形成相對之嵌槽供隔板嵌設；引證案之固定框、珠簾、隔板相當於本
案之固定橫管、珠簾飾物、嵌結板’引證案於固定框兩側形成嵌槽供隔板嵌設與本案
固定橫管之承載緣供承載嵌結板相同；引證案卡合結構設穿珠孔及卡孔，穿珠孔及卡
孔間形成穿槽，卡孔頂緣形成凹弧緣，相當於本案申請專利範圍第二項所載嵌結槽由
較大圓孔、半圓槽及兩者間設槽縫之組成；引證案隔板卡孔頂緣形成凹弧緣，隔板具
相當厚度，引證案與本案均可增加隔板或嵌結板之承受力，並藉凹弧緣或半圓槽增加
定位，不易滑落，及便於組裝之目的，兩案內容實質同一，引證案申請日八十五年六
月十九日早於本案，依專利法第一百零五條準用第二十七條規定，本案異議成立，應
不予專利，與首揭規定尚無不合。原告起訴意旨詳如事實欄所載，其要點略謂原告之
「專利委任契約書」之簽訂日期為八十五年二月八日早於引證案（異議附件三第00
000000號專利案）之申請日期八十五年六月十九日，具有首先創作之實，關係
人為何可取得尚未核准公開案件有進一步調查必要等語。然查：(一)原告對本案與引證
案內容實質同一，並無爭執。(二)關係人黃旭進於八十六年五月二十二日以本案有違專
利法第九十七條、第九十八條第一項第一款、第二款及第二項規定提起異議，係在本
案公告日八十六年四月十一日起三個月內，其八十六年六月十八日異議理由補充修正
本增列主張本案違反專利法第一百零五條準用第二十七條之規定，與原異議理由主張
引證案申請在先，與本案構造、操作目的及實施方式相同之實事、理由並無違背，且
係於異議日起一個月內為之，並無違反專利法第一百零二條規定。(三)引證案部分專利
說明書影本，已載明其創作摘要、創作說明、申請專利範圍及圖式等實質技術內容，
僅欠缺第一頁有關新型名稱、創作人、申請人等記載，惟黃旭進於其異議申請書及異
議理由補充修正本均已指出引證案之專利案申請號數及申請日期，足供被告查證，難
謂非充分完整之證據。(四)引證案經被告查證其申請日早於本案，並發交原告答辯，被
告就引證案予以審查，認本案與引證案技術內容實質同一，而引證案申請日早於本案
，依專利法第一百零五條準用第二十七條規定，為本案異議成立，應不予專利之審定
，自無不合。(五)依引證案之圖式觀之，並無法斷言其隔板厚度小於本案嵌結板厚度，
原告所稱本案嵌結板較厚，凹槽較深，具有定位較佳，不易彎曲變形之增進功效，二
案結構特徵、功效不同，非屬同一新型等語，尚無積極之證據足資證明為屬實。(六)起
訴書附件六並未於異議時提出供被告審查，且該「專利委任契約書」係原告所製作之
私文書，非公開之資料，其簽約日期雖早於引證案之申請日，但昃出申請專利之日期
卻為八十五年六月二十五日，晚於引證案之申請日，兩案之內容既實質同一，自有違
專利法第一百零五條準用第二十七條「二人以上有同一之發明，各別申請時，應就最
先申請者准予發明專利」之規定。至於原告質疑關係人為何可取得尚未核准公開案件
一節，非本異議事件審酌範疇，故原告所述尚不足採為有利之認定。(七)本案經經濟部
送請國立台灣大學工學院機械系二次鑑定結果均認系爭案之實質內容已具引證案中，
申請日期晚於引證案，有違專利法第一百零五條準用第二十七條第一項前段之規定，
認異議成立，有該系八十七年四月十六日訴工機○五七號專利訴願案審查意見回函
簡便行文表乙份及八十七年七月二十八日訴工機○九三號專利再訴願案答辯審查意
見書乙份附卷可參考，事證明確，原告上開所稱各節，核與事實不符，尚不足採為有
利之認定。綜上所述，被告所為「本案異議成立，應不予專利」之審定，於法尚無不
合，訴願決定及再訴願決定遞予維持，並無違誤，原告起訴意旨經查無理由，應予駁
回。
據上論結，本件原告之訴為無理由，爰依行政訴訟法施行法第二條、行政訴訟法第九
十八條第三項前段判決如主文。
中    華    民    國     九十        年      一      月     三十一      日
                    最 高 行 政 法 院  第 二 庭
                                審 判 長 法  官      陳  石  獅
                                         法  官      林  家  惠
                                         法  官      彭  鳳  至
                                         法  官      高  啟  燦
                                         法  官      黃  合  文
右  正  本  證  明  與  原  本  無  異
                                         法院書記官  蘇  金  全
中    華    民    國     九十        年      二      月       一        日


司法院資訊處製作；財團法人民間司法改革基金會備份。
